【裁判字號】    98,重訴,97
【裁判日期】    991217
【裁判案由】    確認擔保債權不存在
【裁判全文】
臺灣士林地方法院民事判決              98年度重訴字第97號
原      告  張智榮
訴訟代理人  鄧敏雄律師
被      告  合作金庫商業銀行股份有限公司
法定代理人  劉燈城
訴訟代理人  林展義律師
上列當事人間確認擔保債權不存在事件，本院於民國99年11月26
日言詞辯論終結，判決如下：
    主      文
原告之訴駁回。
訴訟費用由原告負擔。
    事實及理由
一、按確認法律關係之訴，非原告有即受確認判決之法律上利益
    者，不得提起之，民事訴訟法第247 條第1 項前段定有明文
    ；又民事訴訟法第247 條第1 項所謂即受確認判決之法律上
    利益，係指因法律關係之存否不明確，致原告在私法上之地
    位有受侵害之危險，而此項危險得以對於被告之確認判決除
    去者而言。本件原告所有之臺北市○○區○○段2 小段512
    地號土地所有權應有部分123/5920，及其上門牌號碼臺北市
    ○○區○○路2 段179 巷41之2 號5 樓建物所有權全部（下
    稱系爭房地），經以被告為權利人設定擔保權利總金額最高
    限額新臺幣（下同）1,040 萬元之抵押權（下稱系爭抵押權
    ）。而被告主張原告向其抵押申請借款新臺幣（下同）970
    萬元，惟原告否認其提供系爭房地為被告設定抵押權，亦否
    認曾向被告借款，兩造因此滋生爭執，則被告對原告是否有
    保證債權及抵押債權存在，即影響原告之法律上地位，而上
    開不安之狀態，得以本件確認判決將之除去，揆之前揭規定
    及說明，應認原告提起本件訴訟，應有確認利益，合先敘明
    。
二、原告起訴主張：系爭房地為原告所有，原告為家庭主婦，於
    民國91年至93年間經臺北市政府列為低收入戶，本不可能向
    原債權人農民銀行西湖分行借款370 萬元。本件事實為訴外
    人即原告之長女江慧敏未經原告同意，前於95年3 月6 日以
    系爭房地設定系爭抵押權予被告，並於同日以原告為主債務
    人，江慧敏自己為連帶保證人，向被告申貸系爭抵押借款。
    原告確未親自向被告申貸款項，亦未授權他人向被告借款，
    復未在系爭抵押借款或設定系爭抵押權等相關文件上簽名，
    其上簽名係屬不實。而江慧敏已坦承系爭抵押借款為其所用
    ，系爭抵押借款之相關交易、提領、匯款亦係其本人或指示
    他人所為，印鑑章亦在江慧敏處，系爭抵押借款實與原告無
    涉。另原告前遭他人冒名向中華商業銀行開戶並簽發本票，
    借款合計1,200 萬元，亦經原告訴請確認本票債權不存在，
    分由臺灣臺北地方法院96年度重訴字第745 號（下稱745 號
    確定判決）、96年度北簡字第30797 號民事判決（下稱3079
    7 號確定判決），判決原告勝訴。系爭抵押權既未經原告同
    意而辦理設定登記，原告自得訴請塗銷等語，並聲明：(一)確
    認系爭抵押權所擔保之債權不存在。(二)被告應將系爭抵押權
    設定登記塗銷。
三、被告則以：原告前曾以系爭房地為世華聯合商業銀行、中國
    信託商業銀行、國泰人壽保險公司、大安商業銀行、中央信
    託局、中國農民銀行、遠東國際商業銀行等多家金融機構設
    定抵押權，並經塗銷。嗣於93年2 月11日以系爭房地向合併
    前之農民銀行西湖分行借款370 萬元，再於95年間轉向被告
    雙連分行借款970 萬元，以借新還舊償還前開借款餘額，被
    告銀行所屬承辦人員乃於95年3 月6 日親赴原告家中辦理對
    保手續，被告確係親自簽名無誤，被告因此已陸續撥款至原
    告指定之帳戶，經原告已受領完畢。詎於96年4 月間，原告
    親往被告西湖分行以印鑑掛失為由，辦理變更印鑑為圓形印
    鑑，又於同年9 月間，前往被告銀行強迫取回銷毀農民銀行
    之貸款相關資料。而30797 號確定判決第一審雖判決原告勝
    訴，惟該筆債權已轉售予第三人乘馳資產管理股份有限公司
    （下稱乘馳公司），並由該公司與原告女兒江慧敏成立和解
    ，渠承認確有該筆債權而全部清償，並經公證在案，顯見原
    告確有設定系爭抵押權並向被告借款之行為，其訴應為無理
    由等語，資為抗辯，並聲明：原告之訴駁回。
四、經查：
  (一)如下事實為兩造所不爭執：
  1.訴外人江慧敏、江慧賢為原告之女，江志豪為原告之子，江
    崇昌為原告之前配偶，兩人於90年4 月11日由江慧敏及第三
    人洪銘勳為見證人協議離婚，並於同日向臺北市內湖戶政事
    務所申辦離婚登記。
  2.臺北市○○區○○段2 小段512 地號土地所有權應有部分12
    3/5920，及其上門牌號碼臺北市○○區○○路2 段179 巷41
    之2 號5 樓建物所有權全部之系爭房地，為原告所有。
  3.系爭房地前曾分別為中國信託商業銀行股份有限公司、國泰
    人壽保險股份有限公司、大安商業銀行股份有限公司、遠東
    國際商業銀行股份有限公司、中央信託局股份有限公司、廖
    月香設定抵押權，而陸續塗銷。其於86年7 月17日為中國農
    民銀行股份有限公司（下稱農民銀行）設定擔保權利總金額
    為最高限額440 萬元之抵押權。嗣於95年3 月6 日以被告為
    抵押權人兼債權人、被告為義務人兼債務人，以第三人李仲
    泰為代理人，向臺北市中山地政事務所申辦最高限額抵押權
    設定登記，擔保權利總金額為1,040 萬元，權利存續期間自
    同日起至135 年3 月5 日止，而於同日辦畢登記。依該抵押
    權設定契約書附件其他約定事項第1 項所載，系爭抵押權擔
    保之債務範圍包括義務人、債務人對權利人現在及將來所負
    之借款、票據、保證、開發國內外信用狀、信用卡消費款、
    損害賠償、代墊保險費等債務。旋於95年3 月9 日塗銷上開
    農民銀行所設定之抵押權，系爭抵押權之登記次序為第一順
    位。
  4.被告於96年3 月7 日、同年月9 日，各撥款370 萬元、430
    萬元至以原告名義，於同年月6 日申請開戶，帳號為000000
    0000000 號之帳戶（下稱甲帳戶），該帳戶則於同月7 日取
    款370 萬8,522 元，並分2 筆轉匯農民銀行西湖分行，以代
    償原以系爭房地設定抵押權擔保之借款債務。另於同年月10
    日轉帳440 萬元至原告之子江志豪設在中華商業銀行松江分
    行帳號為00000000000000號之帳戶。
  5.原告曾於96年5 月7 日以書面向財政部臺北市國稅局內湖稽
    徵所檢舉遭虛報投資為第三人競爭力投資股份有限公司之股
    東、董事。
  (二)上開事實，且有離婚登記申請書（本院卷二第71頁）、離婚
    協議書（臺灣臺北地方法院97年度審簡上字第119 號證物卷
    ）、土地登記謄本（本院卷一第12頁、第212 頁）、建物登
    記謄本（本院卷一第13頁、第213 頁）、土地登記申請書（
    本院卷一第53頁以下）、抵押權設定契約書（本院卷一第14
    頁以下）、委託書（本院卷一第81頁）、異動索引（本院卷
    一第82頁以下）、分戶交易明細表（本院卷一第74頁）、取
    款憑條（本院卷一第75頁、第205 頁）、匯款申請書（本院
    卷一第76頁、第205 頁）、檢舉書（本院卷二第70頁）等，
    附卷可稽，均堪認為真實。
五、茲原告主張其為系爭房地所有權人，而系爭抵押權設定非經
    其同意或授權，兩造間無抵押權擔保效力所及債權存在，而
    訴請求確認，並塗銷系爭抵押權登記，被告則以前開情詞置
    辯。本院判斷如下：
  (一)按當事人主張有利於己之事實者，就其事實有舉證之責任，
    民事訴訟法第277 條前段定有明文。而事實為法律關係發生
    之特別要件者，在消極確認之訴，固應由被告就其存在負舉
    證之責任，業經司法院院字第2269號解釋闡釋甚明。惟負舉
    證責任之當事人，須證明至使法院就該待證事實獲得確實之
    心證，始盡其證明責任。倘不負舉證責任之他造當事人，就
    同一待證事實已證明間接事實，而該間接事實依經驗法則為
    判斷，與待證事實之不存在可認有因果關係，足以動搖法院
    原已形成之心證者，將因該他造當事人所提出之反證，使待
    證事實回復至真偽不明之狀態。此際，自仍應由主張該事實
    存在之一造當事人舉證證明之，始得謂已盡其證明責任。而
    文書內印章及作押既均屬真正，雖由他人代為立據而除有確
    切反證外，自應推定為本人授權行為，如主張印章被盜用，
    應負舉證責任。而供核對之筆跡是否與文書上之筆跡相符，
    法院得依其自由心證判斷之（最高法院28年上字第1905號判
    例意旨參照）。
  (二)本件被告主張原告有於95年3 月6 日設定系爭抵押權，並向
    其借款970 萬元之事實，而提出個人授信綜合額度申請書（
    本院卷一第68頁）、批覆書（同上卷第69頁）、印鑑卡（同
    上卷第71頁、第79頁）、存摺存款綜合約定書（同上卷第72
    頁）、分戶交易明細表（同上卷第74頁）、取款憑條（同上
    卷第75頁）、匯款申請書（同上卷第76頁）、更換印鑑申請
    書（同上卷第78頁）、委託書（同上卷第81頁）、異動索引
    （同上卷第82頁以下）、個人資料表（同上卷第148 頁）、
    系爭房屋照片（同上卷第149 頁）、收入傳票、取款憑條、
    匯款申請書（同上卷第205 頁以下）、離婚協議書（同上卷
    第223 頁）、虛報投資檢舉書（本院卷二第70頁）、離婚登
    記申請書（同上卷第71頁）、印鑑登記證明申請書（同上卷
    第72頁以下）、印鑑變更登記申請書（同上卷第74頁）、徵
    信資料（同上卷第75頁以下）、會議紀錄（同上卷第77頁以
    下）、連帶保證書（同上卷第142 頁、第147 頁）、本票（
    同上卷第143 頁）、委任書（同上卷第144 頁）等文書為證
    ，並聲請詢問證人江慧敏、陳秀玲、吳愛玲、白蕢誌、蔡金
    當、楊雱琦、王美雲等為人證。本院審酌全部卷證資料及囑
    託法務部調查局鑑定之結果，認為：
  1.本院將：(1)95年3 月6 日個人授信綜合額度申請書、同意書
    、活期儲蓄存款印鑑卡、存摺存款綜合約定書，同年月7 日
    個人綜合額度借款契約書、土地建築改良物抵押權設定契約
    書；(2)原告當庭書寫筆跡、農民銀行96年9 月17日申請書、
    被告銀行96年4 月18日印鑑卡、更換印鑑申請書、借據、臺
    灣地區往來大陸通行證、中華民國護照；(3)90年4 月11日離
    婚協議書、94年5 月31日印鑑登記證明申請書、95 年3月9
    日委託書、農民銀行93年2 月11日存款印鑑卡、領據等文件
    原本，囑託法務部調查局鑑定名為「張智榮」之筆跡是否為
    同一人書寫，及印文是否為同一印章蓋用。經該局將上述(1)
    部分文件上之筆跡編定為甲類、印文編定為A 類，將(2)部分
    文件上之筆跡編定為乙類、印文編定為B 類，鑑定後覆以：
    甲類筆跡與乙類筆跡筆畫特徵不同，A 類方型印文與B 類圓
    形印文形體明顯不同，(3)部分文件上之簽名筆跡與印文，請
    先確認該批資料是否為原告本人簽章無爭議之文件，並請補
    送蓋用於該文件上之印章實物等語，有法務部調查局鑑定書
    附卷可稽（本院卷二第45頁以下）。
  2.本院復將：(1)95年3 月6 日個人授信綜合額度申請書、同意
    書、活期儲蓄存款印鑑卡、存摺存款綜合約定書，同年月7
    日個人綜合額度借款契約書、土地建築改良物抵押權設定契
    約書；(2)原告當庭書寫筆跡、農民銀行96年9 月17日申請書
    、被告銀行96年4 月18日印鑑卡、更換印鑑申請書、借據、
    臺灣地區往來大陸通行證、中華民國護照、96年4 月14日及
    同年12月19日印鑑登記證明申請書、印鑑變更登記申請書；
    (3)87年3 月30日印鑑登記申請書；(4)94年5 月31日、95 年8
    月15日、96年3 月26日印鑑登記證明申請書、90年4 月11日
    離婚協議書、離婚登記申請書、95年3 月9 日委託書、農民
    銀行93年2 月11日存款印鑑卡、領據、95年7 月29日換發國
    民身份證申請書等文件原本，囑託法務部調查局鑑定名為「
    張智榮」之筆跡是否為同一人書寫，及印文是否為同一印章
    蓋用，經該局將上述(1)部分文件上之筆跡編定為甲類，(2)部
    分文件上之筆跡編定為乙類，(3)部分文件上之筆跡編定為丙
    類，(4)部分文件上筆跡編定為丁類，鑑定後覆以：甲類筆跡
    與乙、丙類筆跡筆畫特徵均不同，甲類筆跡與丁類筆跡筆畫
    特徵相似（相似特徵之質與量大於相異特徵），研判兩者有
    可能出於同一人手筆，送鑑資料(1)被告銀行各文件上「張智
    榮」印文，經與送鑑資料(4)農民銀行存款印鑑卡、離婚協議
    書、離婚登記申請書、委託書及領據等文件上同式印文比對
    ，初步觀察認為形體大致相合，然為精確比對印文文線之細
    部特徵，需有蓋用於前述農民銀行存款印鑑卡等文件上之印
    章實物，方能採樣並檢查確認印文是否同一等語，亦有鑑定
    書（本院卷二第94頁以下），在卷可憑。
  3.依據上述鑑定結果，系爭抵押權設定擔保借款之借款、開戶
    文件上「張智榮」筆跡，雖經鑑定機關認為與原告之筆跡不
    同，且證人即原告之女江慧賢到庭證稱：我媽媽收到法院通
    知後，我才知道原來有疑似被冒貸的情況，媽媽請我幫忙處
    理，我將資料調出來，發現有姊姊（指江慧敏）及姊夫的名
    字，我想是跟他們有關，有一次電話中，我請媽媽用擴音方
    式打給姊姊，請她去處理債務，我姊姊很生氣，她罵我媽媽
    一頓，我最記得她說是我江慧敏才有辦法跟銀行借1,000 萬
    ，憑妳張智榮根本沒辦法等語（本院卷二第135 頁）。原告
    以此資為其論據，固非無徵。但本院詢問證人即原告申辦離
    婚登記及申請換發國民身分證之戶政事務所承辦人員胡珈瑜
    、殷儀君，而據證人胡珈瑜證稱：兩願離婚需當事人雙方到
    現場，需帶身份證、戶口名簿、離婚協議書，其上須有2名
    成年有行為能力之見證人簽名，申請離婚登記不得代理，一
    定要本人辦理，且兩造同時到現場，我們會請兩位親自簽名
    ，我們會看著他們簽，在櫃臺簽名即可，不需蓋章，如果用
    蓋章，還是會請當事人簽名，申請書是由我們列印，不可能
    預先填妥或由旁人代理簽名，印鑑登記證明亦需本人親自辦
    理等語（本院卷二第131 頁背面以下）；證人殷儀君證稱：
    換發身分證時當事人要帶相片跟舊的身分證來，若是代辦的
    話要附委託書，若未附委託書，則一定是本人親辦，代辦不
    能代簽本人的名字，原告換發國民身分證是我承辦，本件是
    本人辦理，在我面前簽名，一定要本人簽，不能代簽，換發
    跟領證是不同時間簽的，不識字時要蓋指印，不能別人代簽
    等語（本院卷二第133 頁以下）。已顯示上開筆跡鑑定結果
    所認是否與事實相符，非無可疑。考之原告上述二次鑑定編
    定為乙類之原告筆跡，時間上雖有先後之別，但似均有刻意
    著力刻畫之情形，以常情本人自簽其名，若本於平常之心，
    則多可迅速流暢書寫之情狀不同，實已難憑上述鑑定結果，
    認定系爭抵押權設定擔保向被告借款之前述文件上「張智榮
    」簽名，非原告所為。
  4.證人陳秀玲、吳愛玲、白蕢誌到庭為證，據證人即被告銀行
    分行經理陳秀玲證稱：95年3 月6 日借款抵押權設定借款有
    在原告家見到她本人，現場是她跟她女兒（指江慧敏），因
    為要對保，還有白先生，他是仲介，因為江慧敏要去中壢上
    班，希望我們早點到，當天辦對保、存款開戶資料，借款契
    約，存款約定書、印鑑卡等，文件都是當天蓋的，原告的簽
    名、蓋章都是她當場簽名及蓋章等語（本院卷一第191 頁以
    下）；證人即被告銀行承辦人員吳愛玲證稱：95年去原告家
    對保時第一次見到她本人，當天對保，順便受理案件申請，
    當天辦貸款申請書、開立活存帳戶、辦理對保，在現場待了
    約1 個小時。地點在內湖擔保物地址，當天寫了開戶申請書
    、借款申請書、對保借款契約，這些文件是當天簽的，張智
    榮的簽名是她簽的，印泥是我們帶去，印章是原告拿出來，
    我幫她蓋的，當時原告知道要辦貸款，她當天原告拿健保卡
    、身分證出來，現場核對是她本人等語（本院卷一第193 頁
    以下）。證人即江慧敏之友白蕢誌證稱：我去過原告家一次
    ，是跟被告銀行陳經理與行員一起去對保，我開車載他們過
    去，因為他們不知道地點，當天去對保、開銀行存摺，印象
    中是她自己簽名，蓋章我不記得，當天她有拿證件出來等語
    （本院卷一第195 頁以下），三人證述內容相符，且參照被
    告銀行審核申貸及放款之存檔資料中，附有系爭房屋外觀及
    內部照片（本院卷一第149 頁）、原告國民身分證及全民健
    康保險證（本院卷一第73頁），原告亦不爭執系爭抵押權申
    辦時所提出之土地及建物所有權狀為真正，核無證據顯示上
    述不動產及身分證明文件係遭何人盜用，當堪認系爭抵押設
    定貸款，確為原告同意、簽名、提供證明文件及印章蓋用，
    而向被告貸款並設定系爭抵押權。原告主張非其同意申辦貸
    款及設定系爭抵押權，要與事實不符，已非可取。
  5.證人江慧賢雖證述上情，但所陳情事悉屬間接事實或傳聞，
    且其亦復證稱：我爸媽最疼我姊姊，他們覺得姊姊是家裡的
    希望，我在家裡沒有什麼地位，買房子跟爸媽離婚我都最後
    知道，我爸媽很疼愛姊姊，如果姊姊要做什麼，只要她開口
    ，媽媽一定願意，但是我沒有聽過原告同意幫姊姊作保這樣
    的說法，媽媽也沒有說過等語（本院卷第135 頁背面），可
    知系爭借款依據證人江慧敏證述，係於放貸後由其取用，而
    非原告本人需用，但原告因應江慧敏要求而同意出名申辦借
    款仍有極大可能，是尚不能以借款資金流向如何，資為判斷
    借款是否非原告同意之憑據，而證人江慧賢不知原告曾否同
    意為江慧敏貸款供用，亦不能認為必無此事存在。
  6.原告所陳另案原告與中華商業銀行間訴訟結果，因當事人、
    契約行為與本案非屬同一，要為無從比附。而原告為家庭主
    婦、資力如何、是否被政府機關列為低收入戶，因系爭貸款
    係以系爭房地經估計市價後，按比例放貸，且被告於放貸前
    已經查核原告無其他信用疑慮，亦經其提出放款評估資料等
    為證，常情借款亦非必係供自己之資金需求，原告尚非無出
    名貸款供江慧敏周轉之可能，原告援引而為其無貸款可能之
    旁證，不能認為可影響於本件之判斷。
  (三)況縱認系爭抵押借款相關文件上「張智榮」署名非原告所親
    簽，觀之原告於90年4 月11日向臺北市內湖戶政事務所提出
    申辦與江崇昌離婚之離婚協議書，原告亦不否認其為親自到
    場辦理該戶政登記，自屬知悉而同意使用其上蓋用之「張智
    榮」印文，自應認該印文為真正，而該印文，經本院囑託法
    務部調查局鑑定，該機關鑑定判斷認為：送鑑定95年3 月6
    日個人授信綜合額度申請書、同意書、活期儲蓄存款印鑑卡
    、存摺存款綜合約定書，同年月7 日個人綜合額度借款契約
    書、土地建築改良物抵押權設定契約書文件上「張智榮」印
    文，經與送鑑資料中之農民銀行存款印鑑卡、離婚協議書、
    離婚登記申請書、委託書及領據等文件上同式印文比對，初
    步觀察認為形體大致相合等語，業如前述，而同一鑑定關於
    筆跡部分之鑑定意見，亦為原告所引據認為可採，本此已堪
    認系爭抵押權設定及申辦借款、開設活儲帳戶所使用之「張
    智榮」印文為真正，原告如主張印章係遭盜用，應負舉證責
    任。而原告聲請詢問證人江慧賢雖為上開證述，但江慧賢未
    親見係何人於何時何地盜用原告印章蓋用在何種文件上，且
    江慧賢於95年間即或仍與原告同住，亦不可能知悉原告之一
    切行為，89年4 月5 日以其名義為原告代理人名義申辦印鑑
    登記證明是否為其所為，亦與本件待證事實之判斷無涉，故
    已不足以資為有利於原告判斷之依據。原告雖另聲請詢問施
    勝光，惟係為證明其提出之借據上筆跡為真正，亦無涉印文
    真正之問題。此外，未據原告提出其他證據證明系爭抵押權
    設定及借款文件上「張智榮」之印文係遭盜用印章所為。揆
    之前揭舉證責任分配之法則，應認原告確有為被告設定系爭
    抵押權並貸款之行為。其主張系爭抵押擔保債務不存在而訴
    請確認，並塗銷該抵押權，均為不能採取。另關於原告是否
    申辦印鑑證明一節，因系爭抵押權申請設定時，尚無提出原
    告印鑑證明，即不能徒此推斷待證之相關事實，並不影響於
    斯之認定。
六、從而，原告主張系爭抵押權非其同意設定及借款，而訴請確
    認系爭抵押權擔保債務不存在，並本於系爭房地所有權人之
    地位，訴請塗銷系爭抵押權設定，均為無理由，應予駁回。
    至兩造其餘爭執原告是否向農民銀行借款、如何索討與銷毀
    相關文件，並被告聲請詢問原農民銀行所屬人員蔡金當、楊
    雱琦、王美雲所為證述，原告聲請調查其遭冒名登記為某公
    司股東、董事之簽名是否真正，被告引據原告對於另筆借款
    為江慧敏連帶保證人一事，僅要求變更連帶保證人而未否認
    本件抵押借款等攻擊防禦方法，均與本件系爭抵押權設定、
    貸款之待證事實無關，即無礙於上開判斷，亦無別為調查、
    論斷之必要，應予敘明。
七、據上論結，原告之訴為無理由，依民事訴訟法第78條判決如
    主文。
中    華    民    國    99    年    12    月    17    日
                  民事第二庭  法  官  蕭錫証
以上正本證明與原本無異。
如對本判決上訴，應於判決送達後20日內向本院提出上訴狀，若
委任律師提起上訴者，應一併繳納上訴審裁判費，否則本院得不
命補正逕行駁回上訴。
中    華    民    國    99    年    12    月    22    日
                              書記官  何婉菁

司法院資訊處製作；財團法人民間司法改革基金會備份。
